【裁判字號】    98,交聲,2457
【裁判日期】    980803
【裁判案由】    聲明異議
【裁判全文】
臺灣臺中地方法院交通事件裁定        98年度交聲字第2457號
原處分機關  交通部公路總局臺中區監理所
異  議  人
即受處分人  甲○○
上列受處分人因違反道路交通管理處罰條例案件，對於交通部公
路總局臺中區監理所民國98年7月9日所為之裁決（原處分案號：
中監違字第裁60-Z00000000號裁決書），聲明異議，本院裁定如
下：
    主  文
原處分關於罰鍰逾新臺幣壹萬玖仟伍佰元部分撤銷。
前項撤銷部分，甲○○不罰。
其餘異議駁回。
    理  由
一、原處分意旨略以：異議人即受處分人（下稱受處分人）甲○
    ○於民國九十七年四月十九日二時二十分許，駕駛車牌號碼
    八Ｖ－八六九一號自用小客車，行經國道三號南下二一０公
    里處時，因有「酒後駕車，經酒測值達０．六二ＭＧ／Ｌ」
    之違規，經國道公路警察局第七警察隊快官分隊員警依違反
    道路交通管理處罰條例第三十五條第一項第一款規定舉發。
    本案緩起訴期間為九十七年四月二十日至九十八年四月十九
    日，已期滿確定。原處分機關遂依違反道路交通管理處罰條
    例第三十五條第一項第一款，裁處罰鍰新臺幣（下同）四萬
    九千五百元（因無駕駛執照，改處一年內不得考領駕駛執照
    ）、施以道安講習，逾期則依裁決書處罰主文裁處。又按刑
    事訴訟法所規定之緩起訴處分乃附條件之不起訴處分之一種
    ，本質上為不起訴處分之一種，此觀該法第二百五十六條之
    規定自明；至檢察官為緩起訴時，依刑事訴訟法第二百五十
    三條之二第一項之規定，徵得被告之同意，對被告所為之指
    示及課予負擔，乃屬一種特殊之處遇措施，並非刑罰，故刑
    事案件經檢察官為緩起訴處分確定後，應視同不起訴處分確
    定。則依行政罰法第二十六條第二項規定，自得依違反行政
    法上義務規定裁處。
二、聲明異議意旨則以：依據行政罰法第二十六條規定，一行為
    同時觸犯刑事法律及違反行政法上義務規定者，依刑事法律
    處罰之。本人業經法院判處緩起訴處分，並已繳納三萬元在
    案，而監理機關另要向本人處罰行政罰鍰四萬九千五百元，
    並執行吊扣駕照，實無再一事二罰處行政罰之必要，請撤銷
    行政罰鍰四萬九千五百元，以維持公平正義原則等語。
三、按汽車（含機車）駕駛人飲用酒類或其他類似物後其吐氣所
    含酒精濃度超過每公升○‧二五毫克或血液中酒精濃度超過
    百分之○‧○五以上者，不得駕車，道路交通安全規則第一
    百十四條第二款固定有明文。又汽車駕駛人，駕駛汽車經測
    試檢定有酒精濃度超過規定標準者，處新臺幣一萬五千元以
    上六萬元以下罰鍰，並當場移置保管該汽車及吊扣其駕駛執
    照一年，道路交通管理處罰條例第三十五條第一項第一款亦
    有明定。次按一行為同時觸犯刑事法律及違反行政法上義務
    規定者，依刑事法律處罰之；但其行為應處以「其他種類行
    政罰」或得沒入之物而未經法院宣告沒收者，亦得裁處之；
    前項行為如經不起訴處分或為無罪、免訴、不受理、不付審
    理之裁判確定者，得依違反行政法上義務規定裁處之，行政
    罰法第二十六條定有明文，此乃一行為同時造成刑罰法律與
    行政秩序罰規定發生競合適用之關係時，基於「一事不二罰
    」之法理，經由立法程序確立應以刑罰優先為原則，避免行
    為人承受過度且重複之處罰。此觀該條立法理由明確揭示；
    「一行為同時觸犯刑事法律及違反行政法上義務規定時，由
    於刑罰與行政罰同屬對不法行為之制裁，而刑罰之懲罰作用
    較強，故依刑事法律處罰，即足資警惕時，實無一事二罰再
    處行政罰之必要。且刑事法律處罰，由法院依法定程序為之
    ，較符合正當法律程序，應予優先適用。但罰鍰以外之沒入
    或其他種類行政罰，因兼具維護公共秩序之作用，為達行政
    目的，行政機關仍得併予裁處，故為第一項但書規定。」，
    其理益明。是以前揭行政罰法中刑事法律處罰優先且不再處
    以行政秩序罰之目的，既係因為行為人已接受刑罰而足資警
    惕，且已發生懲罰之作用，即無使行為人陷於雙重處罰之不
    利益，則關於刑事法律處罰之範圍自應採取實質認定，凡刑
    事實體法或程序法中所規定客觀上剝奪行為人生命、自由、
    財產權利，主觀上亦因制裁之嚴厲性、痛苦性，其強度足以
    造成心理強制而間接達成矯正教化目的之處遇手段，皆應納
    入其中，而不以形式上符合刑法第三十二條至第三十四條所
    定主刑及從刑種類者為限，始與前揭法律規範之意旨相符。
    再按刑事訴訟法第二百五十三條之二規定，檢察官為緩起訴
    處分，得命被告於一定期間內履行「向公庫或指定之公益團
    體、地方自治團體支付一定之金額」，此一命被告為金錢給
    付的部分，應得被告之同意。命被告為金錢給付部分，並得
    為民事強制執行名義。檢察官課被告以上之負擔，由於此負
    擔雖非「刑罰」，但性質上可謂實質的制裁，且造成被告權
    利受限制的影響。則受處分人上開違反刑事法律禁止規範之
    犯罪事實既已明確，僅因檢察官採取緩起訴處分之替代性刑
    事處遇手段，未將該案逕行起訴或聲請簡易判決處刑，致其
    後適用之刑事訴訟程序有所區別，然就受處分人負有支付一
    定金額予檢察官指定機構之義務觀察，其如未在上開指定期
    間內確實履行義務，依刑事訴訟法第二百五十三條之三第一
    項第三款之規定，受處分人將遭受撤銷緩起訴處分之不利益
    ；反之，倘其確實遵守並履行各項緩起訴條件，除非合於刑
    事訴訟法第二百六十條所定情形之一，否則受處分人即無再
    就同一案件遭受刑事訴追之虞。從而，受處分人已因上開緩
    起訴處分而剝奪其財產權，主觀上前揭金錢給付義務亦具有
    強制性、懲罰性，雖不若易科罰金係以支付金錢作為自由刑
    之替代，惟經由緩起訴處分條件之履行使其免於遭檢察官發
    動起訴程序，仍具有替代刑罰之效果，廣義而言，應屬前揭
    所稱之「實質刑事法律處罰」，而有行政罰法第二十六條第
    一項「一事不二罰」規定之適用。至於法務部九十五年五月
    二十五日法律字第０九五０七００三九三號函雖謂：行政罰
    法第二十六條第二項所稱「不起訴處分」包括「緩起訴處分
    」在內等語，惟該項乃例外得裁處行政秩序罰之補充規定，
    參諸該條文係將「不起訴處分」、「無罪」、「免訴」、「
    不受理」、「不付審理」等不能證明刑事被告犯罪或未曾使
    其實際接受刑罰之情形逐一臚列，顯然與該條第一項所指發
    生處罰競合之前提要件尚有未合，故有第二項仍依違反行政
    法上義務規定裁處之必要。而緩起訴處分既非不能證明行為
    人之犯罪事實，且有支付一定金額之實質處罰，自與上開行
    政罰法第二十六條第二項列舉之不起訴處分等情形迥然有別
    ，仍無從遽為比擬而為相同之處置。如若不然，則刑事被告
    如經法院循審判程序判處罰金或得以易科罰金之拘役或有期
    徒刑，均得以援用行政罰法第二十六條第一項之規定，免於
    處以行政秩序罰之雙重不利益；至於藉由緩起訴處分而節省
    司法資源者，在基於實質懲罰目的而其財產權遭受剝奪之餘
    ，反而仍須繳納一定金額之行政罰鍰，其結果勢必降低刑事
    被告接受緩起訴處分之意願，而反噬緩起訴處分替代繁複刑
    事審判程序之制度性機能。準此以言，行政罰法第二十六條
    第二項既未將緩起訴處分列舉其中，本於「例外規定從嚴解
    釋」之法理及前揭說明，自不能將條文中「不起訴處分」之
    範圍，擴及於性質顯不相同之「緩起訴處分」。
四、經查：受處分人於九十七年四月十九日凌晨二時二十分許，
    駕駛車牌號碼八Ｖ─八六九一號自用小客車，在國道三號南
    下二一０公里處，因「酒精濃度超過規定標準（經測定酒精
    值０‧六二ＭＧ／Ｌ」之違規，經警舉發一節，受處分人並
    不否認，且有舉發違反道路交通管理事件通知單通知聯影本
    一份在卷可參，而受處分人酒後駕車行為，因同時犯刑法第
    一百八十五條之三之公共危險罪，經臺灣臺中地方法院檢察
    署檢察官於斟酌受處分人之犯後態度及公共利益之維護後，
    認以緩起訴處分為適當，乃於九十七年四月二十日以九十七
    年度速偵字第一八六九號為緩起訴處分，並於處分書中載明
    緩起訴期間為一年，受處分人應於收受緩起訴處分命令通知
    書之日起二個月內，向國庫支付三萬元，另於緩起訴期間屆
    滿日二個月之前，參加法治教育三場次，並於緩起訴處分確
    定後，依觀護人之指示按時報到，接受相關規定說明，受處
    分人並已依該處分書之內容履行結案，有該緩起訴處分書影
    本、執行緩起訴處分命令通知書影本、臺灣臺中地方法院檢
    察署自行收納款項統一收據、臺灣高等法院被告前案紀錄表
    各一份在卷可稽。足見受處分人上開遭裁決罰鍰四萬九千五
    百元行政罰之酒駕行為係在行政罰法生效施行後，自應適用
    上開行政罰法之規定。基此，受處分人上述酒後駕車違規之
    情事，其違反行政法上義務而受罰鍰四萬九千五百元其中在
    三萬元之範圍內，依行政罰法第二十六條第一項前段規定，
    即應依刑事法律處罰之，不再援依上揭道路交通管理處罰條
    例等規定裁罰之。而依道路交通管理處罰條例第三十五條第
    八項：「前項汽車駕駛人，經裁判確定處以罰金低於本條例
    第九十二條第三項所訂最低罰鍰基準規定者，應依本條例裁
    決繳納不足最低罰鍰之部分。」之規定，受處分人所繳納上
    開具有罰金性質之處分金三萬元，並未達道路交通管理處罰
    條例第三十五條第一項第一款暨違反道路交通管理事件統一
    裁罰基準表所定最低罰鍰基準額四萬九千五百元，原處分機
    關就罰鍰之裁罰部分，依上開道路交通管理處罰條例第三十
    五條第八項規定，僅得就受處分人所繳納不足最低罰鍰基準
    額之部分（即差額一萬九千五百元）裁處罰鍰，而原處分機
    關並未斟酌及此，逕對受處分人裁處罰鍰四萬九千五百元，
    其中逾一萬九千五百元部分（即三萬元），核與行政罰法第
    二十六條第一項前段「一事不二罰」之規定有違。
五、綜上所述，原處分機關交通部公路總局臺中區監理所上開罰
    鍰逾一萬九千五百元部分之行政裁罰，即有未洽，此部分受
    處分人之異議，為有理由，故就此部分之原處分應予撤銷，
    並諭知受處分人此部分不罰，惟因受處分人尚有補繳一萬九
    千五百元罰鍰差額之義務，故原處分關於裁處受處分人罰鍰
    未逾一萬九千五百元部分，自無不當，此部分之異議則為無
    理由，應予駁回。（至於原處分機關就受處分人一年內不得
    考領駕駛執照之處分及施以道安講習，依上開道路交通管理
    處罰條例等規定及行政罰第二十六條第一項但書之規定，核
    無不當，且受處分人僅係就上開原處分裁處罰鍰之部分聲明
    異議，並未就此部分聲明異議，附此敘明）。
據上論斷，應依道路交通管理處罰條例第八十七條第二項，道路
交通案件處理辦法第十九條、第二十條前段，裁定如主文。
中    華    民    國    98    年    8     月    3     日
                  交通法庭    法  官  陳  葳
上正本證明與原本無異。
如不服本裁定，應於送達後五日內，向本院提出抗告狀。
                              書記官  張雅如
中    華    民    國    98    年    8     月    3     日


司法院資訊處製作；財團法人民間司法改革基金會備份。
